臺灣彰化地方法院民事判決　九十年度訴字第一二二九號
　　原　　　告　甲○
　　被　　　告　乙○○
右當事人間請求給付買賣價金事件，本院判決如左：
    主      文
被告應給付原告新臺幣壹佰伍拾萬元，及自民國九十年一月十七日起至清償日止，按
週年利率百分之五計算之利息。
訴訟費用由被告負擔。
    事      實
甲、原告方面：
一、聲明：求為判決如主文所示。
二、陳述：
  (一)原告於民國八十八年十二月十八日與被告就坐落彰化縣埔鹽鄉○○段一二００號
    之土地，訂立不動產預約買賣契約書，約定總價金為新臺幣（下同）五百萬元，
    言明殘款一百五十萬元登記完畢時付清。
  (二)系爭土地所有權移轉已於八十九年十月六日登記完畢，然被告迄今仍拒絕交付上
    開尾款，經發存證信函催討，限於收到函文後七日內交付，被告亦置之不理。
三、證據：提出不動產預約買賣契約書一份、土地所有權狀影本一紙、存證信函及回
    執一份為證，並聲請訊問證人楊邱秀雲、莊麗薇。
乙、被告方面：
一、聲明：請求駁回原告之訴。
二、陳述：
  (一)有簽立買賣契約，但本件為假買賣，實際是贈與，是為了節稅才簽訂假契約。原
    告是我岳父，好賭不工作，將田地抵押，後來要拍賣了，原告之妻即被告岳母才
    來找被告，被告才答應買下來，但是當時購買農地須具備自耕農身分，被告並無
    自耕農身分，所以才簽下契約書，約定半年後過戶，被告妻子還將戶籍遷回娘家
    ，顯然原告就是要將田地贈與給女兒即被告妻子。
  (二)八十八年間，被告不具自耕農身分，土地是約定過戶在原告女兒即被告妻子名下
    ，八十九年二月法令修改，是代書自己把土地登記在被告名下。土地未曾過戶到
    原告女兒即被告妻子的名下。
  (三)第一期五十萬元現金是被告拿出來的，要給原告去還埔鹽鄉農會，但原告又拿去
    賭博。第二期價金三百萬元是全家湊起來的，包括被告兒子帳戶領出一百多萬、
    被告妻子出一些，被告自己共出二百多萬，被告岳母出三十幾萬，總數將近有三
    百七十萬元，包括利息。
三、證據：提出贈與稅應稅案件核定通知書一紙、埔鹽鄉農會放款償還單一紙、戶籍
    謄本一份為證，並聲請訊問證人楊邱秀雲、莊麗薇。
    理      由
一、原告起訴主張被告於八十八年十二月十八日向原告購買坐落彰化縣埔鹽鄉○○段
    一二００號之土地，約定價金為五百萬元，約定尾款一百五十萬元於登記完畢時
    給付，而系爭土地所有權已於八十九年十月六日移轉登記予被告，然被告迄今仍
    拒絕給付上開尾款，經原告於九十年一月九日以存證信函催討，限於收到存證信
    函後七日內給付，而被告均置之不理，爰依買賣之法律關係，請求被告給付價金
    等情，被告則以：買賣契約書是我簽的，但本件為假買賣，實際上是贈與，是為
    了節稅才簽訂假契約，原告是要將系爭土地贈與給被告妻子即原告女兒莊麗薇等
    語資為抗辯。
二、本件原告主張兩造訂有系爭不動產預約買賣契約書，而上開土地所有權已於八十
    九年十月六日移轉登記予被告，經原告於九十年一月九日以存證信函通知，被告
    迄今仍未給付買賣價金尾款一百五十萬元予原告之事實，並提出不動產預約買賣
    契約書、土地所有權狀影本、存證信函及回執等件為證，被告固不否認系爭買賣
    契約書係伊所簽訂，以及原告已將系爭土地所有權移轉予被告，而被告尚未給付
    買賣價金尾款一百五十萬元給原告之事實，惟另以：被告無自耕農身分，本件為
    假買賣，實際上是贈與等語置辯，經查：
  (一)按以不能之給付為契約標的者，其契約無效。但其不能情形可以除去，而當事人
    訂約時並預期於不能之情形除去後為給付者，其契約仍為有效，民法第二百四十
    六條第一項定有明文。又按私有農地所有權之移轉，其承受人以能自耕者為限，
    並不得移轉為共有。但因繼承而移轉者，得為共有。違反前項規定者，其所有權
    之移轉無效，亦為八十九年一月二十八日修正施行前之土地法第三十條所明文。
    查系爭契約係兩造於八十八年十二月十八日即土地法上開條文修正施行前所訂定
    ，而上開土地地目經編定為田，屬於私有農地，且被告於訂約當時無自耕能力等
    情，有系爭契約書、土地所有權狀影本在卷為證，堪認屬實，自有上開修正前土
    地法第三十條之適用，依該規定兩造固以不能之給付為契約標的，惟查兩造於訂
    定系爭契約時，即已預期系爭契約需待莊麗薇取得自耕能力證明後，再將上開土
    地所有權移轉登記為莊麗薇所有等情，為兩造所不爭執，復與證人莊麗薇證述相
    符，而莊麗薇亦確實於八十八年十二月二十一日將戶籍自彰化縣秀水鄉○○村○
    ○街六四巷三號即被告住所遷出，而遷入彰化縣埔鹽鄉○○村○○路四四之一一
    號即原告住所，有戶籍謄本在卷可佐。堪認本件契約標的給付不能情形，待莊麗
    薇日後取得自耕能力即可以除去，而兩造訂定系爭契約時，亦已預期於莊麗薇取
    得自耕能力證明後，始為契約標的之給付，依首揭條文但書之規定，即應認系爭
    契約仍為有效。
  (二)原告主張兩造就系爭土地所訂定之契約，確實為買賣契約之事實，業經證人即辦
    理系爭契約及上開土地移轉登記之代書楊邱秀雲結證在卷，復與證人莊麗薇證述
    ：因為怕土地被拍賣，所以由被告買下土地，兩造確實有買賣土地的意思等語相
    符。又本件被告確實依系爭契約約定之內容，先於八十八年十二月十八日訂約當
    日給付原告五十萬元，原於八十九年六月十八日，應再給付原告三百萬元，惟因
    辦理上開土地分割登記之需要，而提前於八十九年五月三十日給付三百萬元予原
    告，供原告清償積欠彰化縣埔鹽鄉農會之借款及利息，且原告亦依約於八十九年
    六月十八日辦理所有權移轉登記手續，並於八十九年十月六日登記完畢等情，有
    財政部台灣省國稅局贈與稅應稅案件核定通知書、埔鹽鄉農會放款償還單、土地
    所有權狀等件為證，復經證人楊邱秀雲、謝麗薇證述稽詳，顯見兩造確有依系爭
    契約所定內容履行之事實，原告上開主張，應可採信。
  (三)至被告另辯稱：買賣契約書係為節稅才簽訂假契約，原告本來是要贈與上開土地
    給他女兒，是代書自己把土地移轉到我名下等語，惟查：被告於審理中亦自承，
    訂約當時因土地法尚未修正，上開土地原係預定待日後莊麗薇取得自耕能力證明
    後，再由原告移轉所有權予莊麗薇等情，是以倘若簽訂系爭買賣契約之目的確如
    被告所言，僅係為節稅之用，自應以預定取得土地所有權之人即莊麗薇為系爭契
    約之買受人，方足以作為向稅捐機關主張雙方移轉上開土地所有權係基於買賣關
    係，並非贈與關係之佐證，惟系爭契約竟以被告為買受人，顯非作為節稅之用。
    又上開土地所有權係由原告直接移轉登記為被告所有，並未曾移轉登記予莊麗薇
    之事實，復為兩造所不爭執，足見兩造於訂定系爭契約之初，受限於當時法令，
    被告因無法取得自耕能力證明，依法不能受讓上開土地所有權，兩造始預定待莊
    麗薇取得自耕能力證明後，再由原告將上開土地所有權移轉登記予莊麗薇。嗣因
    法令解除私有農地所有權受讓之身分限制，原告即逕將上開土地所有權移轉登記
    予被告，而未移轉登記給莊麗薇。若原告本來有贈與上開土地給莊麗薇之意思，
    則法令解除限制後，亦應依照原意將所有權移轉登記予莊麗薇，何以原告竟將上
    開土地所有權移轉登記予被告？又辦理土地所有權移轉登記均需檢附權利人及義
    務人之印鑑證明及身分證明，若無被告同意而提供上開證件，代書亦無從代理兩
    造辦理所有權移轉登記。是以被告所辯，顯與常情相違，均無可採。
  (四)綜上所述，本件原告主張：兩造訂有系爭契約，且原告已依約移轉上開土地所有
    權予被告，而被告依約於登記完畢時應給付尾款一百五十萬元，至今仍未給付之
    事實，應信為真實。
三、又按給付有確定期限者，債務人自期限屆滿時起，負遲延責任；遲延之債務，以
    支付金錢為標的者，債權人得請求依法定利率計算之遲延利息。民法第二百二十
    九條第一項、第二百三十三條第一項定有明文。查系爭契約第三條約定，尾款一
    百五十萬元被告應於登記完畢時付清，依土地所有權狀所示，上開土地所有權業
    於八十九年十月六日移轉登記予被告，惟被告於至今仍未依約給付一百五十萬元
    之買賣價金。從而，原告基於買賣契約之法律關係，請求被告給付買賣價金一百
    五十萬元，及自九十年一月十七日起至清償日止，按週年利率百分之五計算之利
    息，為有理由，應予准許。
據上論斷，本件原告之訴為有理由，並依民事訴訟法第七十八條，判決如主文。
中　　　華　　　民　　　國　　九十一　　年　　　五　　　月　　 　三　　 日
                                       臺灣彰化地方法院民事第二庭
~B審判長法官　何志通
~B　　　法官　施坤樹
~B　　　法官　鄭舜元
右為正本係照原本作成。
如對本判決上訴，應於判決送達後二十日內向本院提出上訴狀。
中　　　華　　　民　　　國　　九十一　　年　　　五　　　月　　 　六　　 日
~B法院書記官　卓俊杰
